【裁判字號】    89,重上,132
【裁判日期】    901211
【裁判案由】    損害賠償
【裁判全文】
臺灣高等法院臺中分院民事判決      八十九年度重上字第一三二號
    上  訴  人  己○○
    訴訟代理人  潘正雄律師
                李郁芬律師
    複代理人    柯劭臻律師
    被上訴  人  丁○○○
                丙○○
    任特別代理  乙○○
    被上訴  人  戊○○
                甲○○
右當事人間請求損害賠償事件，上訴人對於中華民國八十九年四月二十日臺灣臺中地
方法院八十七年度重訴字第六一六號第一審判決提起上訴，本院判決如左：
    主    文
上訴及假執行之聲請均駁回。
第二審訴訟費用由上訴人負擔。
    事實及理由
一、上訴人於原審起訴時主張：被上訴人於民國（下同）八十一年八月三十一日向其
    借款新台幣（下同）四億元，並簽訂借貸協議書，約定由被上訴人提供所有坐落
    台中縣大甲鎮○○段六四九、六五○、六七八之一、六五一、六五二、六五三、
    六五三之一地號七筆土地及地上建物，設定抵押權、地上權予上訴人供擔保，因
    被上訴人屆期未能清償借款，乃於八十二年三月一日出具切結書，表示願將系爭
    房地移轉給上訴人或其指定之人抵償，同時辦理點交，並於八十二年七月二十三
    日出具切結及聲明書予訴外人林民裕，承諾捨棄一切訴訟行為，是被上訴人已喪
    失系爭土地之所有權，無權請求上訴人依借貸協議書第七條規定，出具同意被上
    訴人建築同意書，惟被上訴人竟出於不法侵害上訴人利用系爭土地權利之故意，
    於八十四年間上訴人因強制執行拍定取得系爭土地之前，對系爭土地聲請假處分
    裁定，並提起履行契約訴訟，請求上訴人應出具同意被上訴人於系爭土地上建築
    之同意書，該履行契約之訴訟經法院判決被上訴人敗訴並撤銷假處分裁定確定，
    上訴人因不當假處分致受有無法利用系爭土地建築之損害，計上訴人有開工物料
    損失一千七百萬元、建築融資利息損失五千萬元、建造執照被吊銷及建築師之設
    計費一千八百四十二萬零五十元，物價指數損失、延誤商機等。又上開假處分係
    因自始不當經法院撤銷，爰依侵權行為法律關係及民事訴訟法第五百三十三條準
    用同法第五百三十一條規定，請求被上訴人應連帶給付上訴人陸百萬元，並自八
    十四年十月二日起至清償日止，按年息百分之五計算之利息，並陳明願供擔保，
    請准為假執行之宣告。經原審駁回其訴，上訴人於本院則聲明(一)原判決廢棄(二)被
    上訴人應連帶給付上訴人六百萬元，並自八十四年十月二日起至清償日止，按年
    息百分之五計算之利息。並陳明願供擔保為假執行之宣告。
二、被上訴人則以：上訴人為地上權人，須出具建築同意書，才能取得融資銀行貸款
    同意書，惟為上訴人所拒絕，被上訴人為保全請求而為假處分；且依兩造所簽訂
    借貸契約第七條約定，被上訴人主觀上當係認為此約定有實現可能，方為約定，
    故被上訴人主觀上為實現該約定而提起履行契約訴訟，自無故意過失可言。又上
    訴人主張侵權行為賠償損害請求權，應證明其受有「實際上之損害」，上訴人並
    未對此提出證明，僅主張其所受損害為因被上訴人為假處分期間，無法利用系爭
    土地建築所受的損害，即相當於系爭土地地上權之價值或租用基地建築之租金，
    惟地上權價值、租用基地建築之租金，與無法利用系爭土地建築係不同概念，並
    不相等。另被上訴人於八十四年十月二日即已假處分系爭土地，上訴人於八十四
    年十一月二日才取得權利移轉証書，承購在後，其主張假處分前已開工，自非可
    取；又本件假處分撤銷，係因本案確定而撤銷假處分，非假處分裁定自始不當而
    撤銷，上訴人請求損害賠償，非有理由等語資為抗辯，並聲明駁回上訴人之上訴
    。
三、上訴人主張被上訴人於八十四年間為保全其對台中縣大甲鎮○○段六四九、六五
    ０、六五一、六五二、六五三、六五三之一、六七八之一等地號七筆土地之建築
    權利，而聲請台灣台中地方法院民事庭以八十三年度裁全七字第二三九八號裁定
    就上開七筆土地假處分，並提供擔保為假處分之執行，復提起履行契約訴訟，請
    求上訴人應依八十一年八月三十一日兩造簽訂借貸協議書第七條之內容出具同意
    被上訴人於系爭土地上建築之同意書，該履行契約訴訟經法院判決被上訴人敗訴
    確定，假處分裁定亦經法院撤銷確定，因被上訴人為領回假處分所提存之擔保金
    ，催告上訴人行使權利，為此上訴人提出本件訴訟。又兩造於八十一年八月三十
    一日所簽上開借貸協議書內容乃被上訴人向上訴人借款四億元，由被上訴人提供
    係爭土地及地上建物設定抵押權、地上權予上訴人供擔保。因屆期被上訴人未能
    清償借款，被上訴人乃於八十四年三月一日出具切結書，表示願將系爭土地移轉
    登記予上訴人或其指定之人抵償，同時辦理點交，並於八十二年七月二十三日出
    具切結及聲明書予訴外人林民裕，承諾捨棄一切訴訟行為等事實，為被上訴人所
    不爭，並有上訴人於原審提出之台灣台中地方法院八十三年度裁全七字第二三九
    八號裁定、八十四年度存字第三四五三號提存書、八十五年重訴字第六一號判決
    、八十七年度裁全聲字第四八○號裁定、囑託查封登記函及本院八十四年度抗字
    七○○號裁定、八十五年重上字第九十號判決、八十七年度抗字第七六八號裁定
    、最高法院八十七年台上字第九三二號判決、存證信函、地上權設定契約書、切
    結書及點交證明書、捨棄訴訟聲明書、切結及聲明書、土地登記簿謄本、借貸協
    議書影本等為證，堪信為真實。
四、查上訴人主張被上訴人對系爭土地聲請法院裁定假處分，並向法院提起履行契約
    之本案訴訟，係侵害上訴人權利之行為，具有故意或過失，為被上訴人所否認，
    依舉證責任分配之原則，自應由上訴人就侵權行為之要件負舉證責任。經查，兩
    造借貸協議第七條約定為：「上開土地所有權狀由甲方（即上訴人）負責保管，
    如乙方（指被上訴人）清償或借貸期間欲出賣或向他人辦理貸款清償甲方時，甲
    方應返還或持交會同辦理，如乙方欲以本件土地建造房屋，經徵得融資銀行書面
    同意將融資撥付甲方時，甲方應出具乙方建築同意書。」，是依該約定條文，被
    上訴人於借款債務尚未清償時，如欲在自己所有之土地上建築，經徵得融資銀行
    書面同意融資撥付上訴人時，上訴人始應出具建築同意書，亦即融資銀行書面同
    意融資撥付上訴人之條件成就時，上訴人始應出具建築同意，如此約定，顯係確
    保上訴人債權。惟一般向銀行申請建築融資，銀行為擔保其借款債權，如設有抵
    押權須塗銷登記並具清償證明書，如設有地上權須同意建築書等文件，方有可能
    融資貸款，為上訴人於原審自承在卷（見原審卷第一百六十一頁）。然系爭土地
    業經上訴人設定抵押權、地上權，上訴人若不願先行塗銷登記或先出具同意建築
    書，銀行之債權因而獲得擔保，實際上亦不可能先行出具書面同意撥付融資，被
    上訴人自然更無法取得上訴人出具之建築同意證明書，即系爭借貸協議書第七條
    約定所附之被上訴人取得融資銀行書面同意撥付融資予上訴人之條件實際上難以
    成就。惟如上訴人先行出具建築同意書，將使其地上權之擔保流於形式，故此條
    文後段之約定，本無履行之可能。但依該條約定之表面文義以觀，顯然會使被上
    訴人認其有可能取得上訴人出具建築同意書，被上訴人主觀上亦認為此約定有實
    現之可能，而為約定，否則何須為此項之約定。被上訴人主觀上為實現該約定而
    提起履行契約訴訟，然因實際上條件難以成就已如前述，被上訴人據此請求上訴
    人出具建築同意書，提起履行契約訴訟，自係遭敗訴判決確定。尚難遽認被上訴
    人具有侵害上訴人權利之故意或過失。上訴人主張被上訴人依系爭協議書第七條
    起訴，具有侵權之故意、過失，洵無可採。
五、又上訴人主張前開借貸協議書第七條後段之適用以被上訴人仍為系爭土地所有權
    人為前提，且上訴人尚未行使抵押權拍賣抵押之系爭七筆土地前為限，然被上訴
    人提起履行契約訴訟時，上訴人已聲請法院拍賣抵押物，透過強制執行程序取償
    ，被上訴人當時亦非土地所有權人，亦未取得銀行任何書面同意將融資撥付上訴
    人之文件等情均為被上訴人所明知，然竟先以對上訴人土地為假處分，再惡意提
    出履行契約訴訟，如見被上訴人顯有故意、過失云云。但查，系爭七筆土地係於
    八十四年六月十五日為台灣台中地方法院以八十三裁全七字第二三九八號裁定命
    為假處分，於八十四年十月二日為假處分之執行，有該裁定書及囑託假處分查封
    登記函附卷足稽（見原審卷第十三、十九頁）；被上訴人於八十四年十月二十七
    日提起履行契約之訴（見調閱之台灣台中地方法院八十五年重訴六十一號卷）。
    上訴人則於八十四年十一月二日因拍賣抵押物執行案件而取得權利移轉証書，於
    八十四年十一月三十日登記完畢，有土地登記簿謄本附卷可按（見原審卷第二九
    七頁至三百一十頁）。是被上訴人為假處分及提起履行契約之訴時，被上訴人尚
    未取得系爭土地所有權，而被上訴人對上訴人將系爭土地輾轉移轉登記予訴外人
    陳麗珠、洪暘建設股份有限公司、賴哲男等，對其效力向有爭議，而爭執其所有
    權存在，有調閱之本院八十五年度重上字第九十號履行契約卷可參，縱其主張非
    有理由，但尚難認其明知已非所有權人，或對其已確定喪失系爭土地所有權已心
    悅誠服，而刻意以損害上訴人之目的而起訴。至其於該履行契約案確定後提起再
    審之訴及依判決確定為由，請求發還擔保金，固相矛盾，惟係其訴訟權利之行使
    ，亦不能以此即推論謂其前之履行契約訴訟及假處分行為有故意、過失。
六、再者，上訴人主張依切結書所示，被上訴人已非所有人，無權請求上訴人同意建
    築，且依切結書聲明書所示，被上訴人應捨棄一切訴訟行為，自無再起訴向上訴
    人請求同意建築的問題，所為顯係出於故意加損害於上訴人之目的。查被上訴人
    固於八十二年三月一日出具切結書，承諾願將系爭土地及房屋所有權移轉於上訴
    人，惟不動產物權因法律行為而移轉者係登記生效，被上訴人出具切結書並不當
    然喪失其所有權，又上訴人主張被上訴人既喪失系爭土地所有權，即不得依協議
    書第七條之約定請求同意建築云云，乃應係綜觀契約全文，斟酌訂立契約當時之
    事實及證據資料，並探求雙方當事人之真意予以解釋之結果，非僅從協議書第七
    條之文義判斷即可得知，故被上訴人出具切結書後，仍起訴請求上訴人履行契約
    ，亦難認其係出於故意加損害於上訴人為目的所為。再參以被上訴人於相關訴訟
    中一再主張上訴人利用保管系爭土地權狀之機會不法移轉系爭土地所有權，而認
    系爭土地之移轉無效，益徵依被上訴人之認知，其仍有取得土地所有權之可能，
    可依借貸協議書第七條後段主張。至被上訴人出具之捨棄訴訟之切結書或聲明書
    ，係向訴外人林民裕所為之承諾，並非向上訴人所為，亦為上訴人所是認，即難
    認被上訴人起訴乃違背承諾而故意起訴。是被上訴人請求上訴人履行出具建築同
    意書之義務，而提起履行契約訴訟，該訴訟雖因無理由經判決敗訴，但上訴人所
    提之證明，仍不足以證明被上訴人聲請法院為假處分裁定並提起訴訟，非出於保
    護被上訴人權利，係出於侵害上訴人之故意或過失。
七、次按關於侵權行為賠償損害之請求權，以受有實際上之損害為成立要件，最高法
    院十九年度上字二三一六、四十三年度台上三九五號著有判例。又當事人主張有
    利於己之事實，就其事實有舉證之責任，民事訴訟法第二百七十七條定有明文。
    查上訴人主張其受有被上訴人為假處分期間，無法利用系爭土地之損害，自應由
    上訴人舉證證明之。上訴人復主張上述無法利用土地之損害，相當於(1)系爭土地
    地上權之價值，而地上權價值之核定，係依民事訴訟費用法第八條規定計算，為
    一年租金（依地上權設定契約書所載，年租金為四十萬元）之十五倍，即六百萬
    元，或相當於(2)土地法第一百零五條準用同法第九十七條規定，租用基地建築房
    屋所收之租金，即土地價值年息百分之十作為計算標準，以每平方公尺五萬元計
    算，系爭土地面積為三五八六平方公尺，一年之租金共計一千七百九十三萬元。
    或相當於(3)系爭土地於假處分實施前，即由上訴人於八十三年間委由洪暘建設股
    份有限公司領得建造執照進行開工興建，有其提出台中縣政府工務局建造執照及
    建築工程開工報告書影本在卷可稽，其因假處分而停工所造成以下之損害：訂購
    物料之損失約為一千七百多萬元；建築融資之利息損失五千萬元；建築執照被撤
    銷、建築師設計費損失一千八百四十二萬零五千元，物價指數、遲延完工、延誤
    商機損失等損害。惟查，本件被上訴人設定地上權予上訴人，係為擔保對上訴人
    之債務已如前述，依兩造借貸協議書設定地上權時，上訴人固有借貸利益，但係
    借款之利息，而非地上權之對價，故上訴人並無受有任何租金之損害。且地上權
    之價值與無法利用土地建築實際所生之損害係二不相同計算方式，尚難以之相提
    併論。另上訴人所稱於系爭土地假處分前已進行開工興建，因此造成之停工損失
    ，雖提出建造執照及建築工程開工報告書，惟查兩者均係發給訴外人「洪暘建設
    股份有限公司，而非上訴人，尚無法憑以認定上訴人受有損害。上訴人復無法就
    其停工之損害，提出任何證據資料（見本院卷九十年十月十二日準備程序筆錄及
    上訴人九十年六月十五日書狀），故上訴人所稱其受有無法利用系爭土地之損害
    並無從證明，尚難憑採。是縱認被上訴人為本件之假處分乃基於故意或過失不法
    侵害上訴人之權利或利益，惟既上訴人實際上並無任何損害，依首揭判例要旨，
    被上訴人之行為自亦不成立侵權行為。故上訴人依侵權行為之法律關係請求被上
    訴人負損害賠償責任，即無理由，不應准許。
八、末按依民事訴訟法第五百三十三條準用第五百三十一條之規定，假處分裁定因自
    始不當而撤銷者，債權人應賠償債務人因假處分而受之損害。所謂假處分因自始
    不當而撤銷，專指假處分裁定在抗告程序中，經抗告法院、再抗告法院或為裁定
    之原法院依命假處分時客觀存在之情事，認為不應為此裁定而予撤銷使其失效者
    而言，若係因以後之情事變更而撤銷該裁定，即與自始不當而撤銷者有間，不得
    據以請求損害賠償。（最高法院六十九年台上字第一八七九、三六五三號判例參
    照）。經查，被上訴人為保全其對系爭土地之地上權，聲請法院裁定准予對系爭
    土地假處分，嗣因被上訴人提起履行契約之本案訴訟敗訴確定，上訴人以假處分
    之情事變更為由，依民事訴訟法第五百三十三條準用第五百三十條第一項規定，
    聲請撤銷假分裁定，經法院查核屬實而為撤銷假處分之裁定，有本院八十三年度
    裁全七字第二三九八號、八十七年度裁全聲七字第四八０號裁定及台灣高等法院
    台中分院八十四年度抗字第七００號、八十七年抗字第七六八號裁定影本在卷可
    稽。上訴人主張系爭假處分裁定係因自始不當而撤銷，請求依民事訴訟法第五百
    三十三條準用第五百三十一條之規定，請求因假處分所受之賠償。惟查系爭假處
    分係因情事變更而撤銷，參照上開說明，與自始不當而撤銷不同，上訴人據此請
    求因處假分所受之損害賠償，自屬無據，不應准許。綜上所述，上訴人基於侵權
    行為及民事訴訟法第三百三十三條準用同法三百三十一條規定，請求被上訴人損
    害賠償，並無理由，原審因而為上訴人敗訴判決，經核並無不當，上訴論旨，指
    摘原判決不當，求予廢棄，為無理由，應予駁回。兩造其餘攻擊防禦方法與判決
    之結果，不生影響，自無庸一一論究，併此敘明。
九、據上論結，本件上訴為無理由，依民事訴訟法第四百四十九條第一項、第七十八
    條，判決如主文。
中      華      民      國    九十      年     十二     月     十一     日
~B1民事第六庭審判長法  官  吳火川
~B2                法  官  陳繼先
~B3                法  官  吳惠郁
右為正本係照原本作成。
如對本判決上訴，須於收受判決送達後二十日內向本院提出上訴書狀，其未表明上訴
理由者，應於提出上訴後二十日內向本院提出上訴理由書（須按他造人數附具繕本）
，並繳納送達用雙掛號郵票拾份（每份參拾肆元）。
上訴時應提出委任律師或具有律師資格之人之委任狀；委任有律師資格者，另應附具
律師及格證書及釋明委任人與受任人有民事訴訟法第四百六十六條之一第一項但書或
第二項（詳附註）所定關係之釋明文書影本。
~B                書記官  呂淑芬
中      華      民      國    九十      年     十二     月     十四     日
附註：
民事訴訟法第四百六十六條之一（第一項、第二項）
對於第二審判決上訴，上訴人應委任律師為訴訟代理人。但上訴人或其法定代理人具
有律師資格者，不在此限。
上訴人之配偶、三親等內之血親、二親等內之姻親，或上訴人為法人、中央或地方機
關時，其所屬專任人員具有律師資格並經法院認為適當者，亦得為第三審訴訟代理人
。
                                                                        Ｙ


司法院資訊處製作；財團法人民間司法改革基金會備份。
